【裁判字號】    88,訴,2373
【裁判日期】    890118
【裁判案由】    損害賠償
【裁判全文】
臺灣臺中地方法院民事判決        八十八年度訴字第二三七三號
    原      告    乙○○
    訴訟代理人    林坤賢律師
                  邱華南律師
    被      告    甲○○      .
右當事人間請求損害賠償事件，本院判決如左：
    主    文
原告之訴及其假執行之聲請均駁回。
訴訟費用由原告負擔。
    事    實
甲、原告方面：
  一、聲明：
    （一）被告應給付原告新臺幣（下同）一百萬元，及自訴狀繕本送達翌日起至清償日止
          ，按年息百分之五計算之利息。
    （二）訴訟費用由被告負擔。
    （三）願供擔保，請准宣告假執行。
  二、陳述：
          原告於民國八十五年十一月十八日就被告及訴外人林金吉、林龍鐘提供坐落臺中
      縣潭子鄉○○○段牛埔子小段二○之五至二○之一一等地號土地與其訂定房屋合建契
      約書，由原告承建本國式三層樓房屋計廿四棟，而依系爭契約書第六條及第十四條第
      二項約定，被告應於本契約成立同時將合建土地使用同意書交由原告申請建照，且亦
      應於八十五年十一月廿二日將合建土地交與原告使用及備全移轉證件，及應無條件提
      供合建土地六十五年以前房屋稅籍證明，惟被告並未依約履行，另依系爭契約書第十
      四條第三項約定，本合建土地地上物被告應於八十五年十二月三十一日騰空交付原告
      拆除，惟屆期系爭土地上仍有電視等傢俱尚未搬遷，使原告無法進行拆除工作，經原
      告催告被告依約履行，迄今已事隔二年半有餘，仍未獲被告置理，及來函主張原告違
      約並要求解約，事態至此，因被告遲延履約行為嚴重影響原告按原有計劃完成合建，
      不僅使原告前置作業延宕造成回收遲延之利息損失，及待工待料無法開展所致各項費
      用增加之損失，前述各項損失原告實難具體估算，惟原告之目的旨在懲罰被告使被告
      應依約履行合建，非在藉此賠償獲得利益，因此暫以一百萬元作為被告因遲延履行契
      約依民法第二百三十一條第一項規定所應對原告負損害賠償之數額。而原告依合建契
      約可分得十三戶房屋，總價為六千六百八十八萬元，根據財政部八十七年頒佈之營利
      事業所得標準及同業利潤標準所得標準為百分之十，原告於完工後可得預期利潤至少
      有六百六十八萬八千元，本件合建應於八十六年元月十一日開工，被告拒不履行合建
      義務，延宕迄今已逾三年，按年利率百分之五計算利息損失已逾一百萬元，爰請求被
      告賠償原告該一百萬元之利息損失。
  三、對被告抗辯所為之陳述：
    （一）系爭合建契約第六條規定，被告應在契約成立同時將合建土地使用同意書全部交
          原告申請建照，且亦應於八十五年十一月廿二日將合建土地交與原告使用及備全
          移轉證件，雖被告主張已依約交付移轉證件予代書陳淑忍，並認原告可憑其所交
          付之證件即可辦理土地使用同意書，此點即可得知被告確實未依約定將土地使用
          同意書交予原告，且原告與代書陳淑忍在未經被告同意下，豈敢自行辦理土地使
          用同意書，若嗣後遭被告指控涉犯偽造文書罪嫌，此後果如何承擔得起？又被告
          提出代書陳淑忍收訖其所交付之所有移轉證件之收據為憑，以證實被告確實有依
          約交付移轉證件，惟被告在八十五年十二月三十日即又領回所交付之印章一枚，
          且令代書陳淑忍切結暫停一切系爭合建案之分割、合併、移轉等事項，更顯示被
          告已無意依約履行之誠意。
    （二）再者，系爭合建契約第十四條第(3)款約定，被告應於八十五年十二月三十一日將
          本件合建土地地上物騰空交付原告，惟屆期系爭土地上仍有電視等傢俱尚未搬遷
          ，使原告無法進行拆除工作，經原告通知被告儘快依約騰空，雖被告均回函答覆
          已依約將地上物騰空，但迄今堆置在系爭土地上之電視等傢俱仍未搬離，而今被
          告卻稱地上物上未搬遷之電視乃是早已毀損不堪使用之廢棄物，原告於拆除地上
          物時可一併清理，此點除顯示被告已自承系爭土地上確實仍堆放有電視等傢俱，
          被告並未依約騰空系爭土地是不爭的事實，又被告在回覆原告之信函中均未稱此
          堆放在系爭土地上的電視是廢棄物原告可自行清理，原告在未獲得被告准許之下
          ，怎敢冒然清除非屬自己之物，若之後遭被告追究毀損之責，原告豈不是自討苦
          吃。
    （三）末查，早在八十六年一月初，被告即針對本件合建有關之路地通行合議問題，委
          託律師發函表示撤銷原為之全部承買或受讓路地通行權之意思表示，並表示終止
          代書陳淑忍代辦所有本件合建土地之合併、分割、移轉、過戶及設定抵押權等委
          託事務，及要求返還所有登記資料，雖經原告回函表示前揭路地通行使用合議雖
          由原來「買賣」改為「永久通行權」字樣，並未變更原合議內容，且是經被告同
          意，被告卻有意藉故不履行本件合建契約之意，迄今被告對其所提出之前揭路地
          問題均未獲得解決，若被告果真執意要撤銷前揭路地永久通行權之合議，則本件
          合建房屋興建後豈不是要面臨無路可通行的困境，原告並非有意提起本件訴訟，
          然被告不依約履行，又有意阻撓本件合建案的進行，確實已造成原告因無法在預
          定時間進行本件合建之損失。
  四、證據：提出房屋合建契約書影本一件、存證信函影本三件、收據影本二紙、切結書影
      本一紙及授權書暨同意書影本一件為證，並聲請訊問證人陳淑忍及呂俊卿。
乙、被告方面：
  一、聲明：
    （一）原告之訴駁回。
    （二）訴訟費用由原告負擔。
    （三）如受不利之判決時，請准供擔保免為假執行。
  二、陳述：
    （一）被告與原告訂立房屋合建契約後，隔二天即八十五年十一月二十日就將被告所有
          欲與原告合建之土地之所有權狀三張、印鑑證明二份及被告印章一枚、身份證影
          本、戶籍謄本等資料交與原告指定之承辦代書陳淑忍，是被告已依約於八十五年
          十一月二十二日前將土地交與原告使用及備全移轉證件，原告憑以上證件即可辦
          理合建契約中第六條之合建土地使用同意書及第十四條第二項之合建基地六十五
          年以前房屋稅籍證明等事，被告亦早已依約於八十五年十二月三十一日前將合建
          土地之地上物騰空供原告拆除地上物，至於原告所稱地上物未搬遷之電視，乃是
          早已毀損不堪使用之廢棄物，原告於拆除地上物時可一併清理，其以此稱被告未
          將地上物騰空，使其無法拆除地上物云云，實不足取。綜上所述，被告並無原告
          所稱遲延給付之違約情形，原告之請求實無理由。
    （二）被告早已依約履行，但原告卻無履行合約之誠意，一直拖延，除拒付合建契約第
          十二條之合建保證金二百八十萬元外，更未依約進行合建事宜，被告無奈於八十
          八年四月十六日去函原告，請其履約，原告則再次以前開理由搪塞，被告又於八
          十八年四月二十九日去函原告，再次告知原告該地上物早已騰空，請其依約履行
          ，然原告仍置之不理，並對被告所有欲供合建之土地為假扣押，經被告請求法院
          命其起訴，其方起訴。由以上所述事實可知，被告並無違約遲延給付，反而是原
          告違約在先，其既無合建之誠意，又以假扣押方式緊抓著被告不放，令被告痛苦
          不堪，其作法殊不足取。
    （三）所謂之「土地使用同意書」一般均由地主將印章交付代書後，由代書統一作業，
          在制式的書面上代為用印即可完成，此因地主並非專業人士，根本不知如何書寫
          「土地使用同意書」，此可從八十五年十一月二十日被告將印章、所有權狀等交
          付原告所僱用之代書陳淑忍辦理相關手續時，代書並未要求被告當場簽立「土地
          使用同意書」可知。又被告既然連所有權狀、印鑑證明、印章等重要之證件均交
          與陳淑忍代書，可證明被告當時確實依合約履行，並無原告所謂缺乏合建誠意，
          故被告焉會故意刁難不出具「土地使用同意書」？被告於前次之答辯狀中稱「原
          告憑以上證件即可辦理合建契約中第六條之合建土地同意書」乃是實情，原告稱
          「原告與代書陳淑忍在未經被告同意下，豈敢自行辦理土地使用同意書，若嗣後
          遭被告指控涉犯偽造文書罪嫌，此後果如何承擔得起？」此乃作文字遊戲不實之
          詞，蓋既已交付印章，即表明授權制作「土地使用同意書」，且有合建契約可憑
          ，何來偽造文書之說？（四）八十五年十二月三十日被告取回印章之事，乃是代
          書主動打電話通知被告，稱印章已經不必再用了，請被告取回，被告方將印章取
          回，並非被告無履約誠意故意將印章取回。
    （五）至於八十五年十二月三十日代書陳淑忍所簽之切結書，乃因原告應返還被告一紙
          一百零七萬四千五百四十七元之本票，拒不返還被告（依合建契約被告取得五間
          房屋，由被告開立上開金額之本票補貼原告，但後來訂定之路地永久通行權契約
          書，被告被分配四．八間房屋，故原告應退還上開金額之本票與被告），及原告
          未依約代被告清償農民銀行之貸款，被告發覺原告有故意不履行合約之嫌，乃以
          尚有糾紛要求代書暫停分割合併、移轉等事項，等原告開立做為支付保證金之支
          票兌現後，才繼續辦理。故此事肇因於原告之不守信用，被告為保權益之不得已
          措施，並非被告無履約之誠意。
    （六）原告稱被告至今未將地上物「騰空」云云，乃再度玩文字遊戲。蓋所謂「騰空」
          非必要將所有一切物品搬離，只需原所有人表明已「騰空」地上物之意思即可，
          即使其上尚遺留有物品，但既經原所有人表示已「騰空」，甚至表示為廢棄物，
          原所有人即不能再主張該地上尚有何物品，而對被授權拆除清理者為任何主張。
          被告早已於八十五年十二月三十一日前騰空合建土地之所有地上物，並於八十八
          年四月二十九日再度以存證信函告知原告該地上物早已騰空，原告至今仍稱被告
          未依約騰空云云，實屬無稽，由此亦知本合建案，皆是原告故意違約拖延。
    （七）被告於八十六年一月八日所發之存證信函，乃在闡述八十五年十二月十一日所簽
          之路地買賣契約書乃不合法，林龍團只是臺中縣潭子鄉○○○段牛埔子小段二十
          之三地號土地之共有人之一而已，其竟違法處分該筆土地，故被告方會具函表示
          此契約不合法，擬撤回意思表示。事實上，該契約不待被告撤回意思表示，依法
          本即無效，原告若有合建誠意，應邀各土地共有人、所有人再為協商解決，然原
          告不為此圖，卻拒絕給付保證金，並拖延至今均未動工興建。由此亦見，本件被
          告並無違約情事，反而原告於知悉系爭路地永久通行權契約有瑕疵後，不謀解決
          ，刻意拖延，是其違約非被告違約。
    （八）又原告起訴至今，只含糊稱欲請求損害賠償一百萬元，卻未舉證其損失之處及要
          求賠償之依據，顯見其只是欲拖延訴訟，並以假扣押手段，逼迫被告將所有土地
          低價出讓。
    （九）否認原告所提八十七年二月一日一百二十一萬六千五百九十二元收據之真正，原
          告應舉證以證明之，何況：
      １、原告於八十六年元月以存證信函聲明拒付二百八十萬元之保證金，已準備毀約，
          不肯履行合建事宜，豈有於八十七年二月一日再支付吳彭斌建築師設計費之理？
          ２、原設計費特別標明「甲○○等二十四戶」委託工程設計師卻刪去監造費，何
          以需付高達一百二十一萬餘元？又設計後成果何在？被告僅係其中之四點八戶，
          又非被告委託設計，何以出具被告名義委託之收據，在在均足證明其虛構。
      ３、另如有建築師設計，亦應請提出(1)委託工程設計監造契約書；(2)工程設計監造等
          工作流程與成果；(3)付款票據或匯款憑證；(4)相關建築師公會對本件金額收付過
          程證明及報稅之扣繳憑單（營造廠開立之扣繳憑單或建築師公會開立之扣繳憑單
          ），否則即屬虛捏。
    （十）否認另天然級配收據九萬六千元及挖土機收據三萬六千元，且被告房屋尚未拆除
          ，尚無需使用及挖土機及級配，上述費用容或有之，應附上（發票影本）。
  三、證據：提出路地永久通行權契約書影本一件、房屋合建契約書影本一件、存證信函影
      本五件、建地買賣成交案例參考一紙及收據影本四紙為證。
      理    由
一、本件原告主張被告未依合建契約，於契成立時將合建土地使用同意書交由原告申請建照
    ；亦未於八十五年十一月廿二日將合建土地交與原告使用及備全移轉証件，及提供合建
    土地六十五年以前房屋稅籍証明；被告未於八十五年十二月三十一日將合建土地之地上
    物騰空交付原告拆除。經函催仍不依約履行並要求解約，因被告之履約遲延，嚴重影響
    原告不能按原定計劃完成合建，致使原告前置作業延宕造成回收遲延之利息損失，及待
    工待料無法開展所致各項費用增加之損失。原告依合建契約可分得十三戶房屋，總價為
    六千六百八十八萬元，根據財政部八十七年頒佈之營利事業所得標準及同業利潤標準所
    得標準為百分之十，原告於完工後可得預期利潤至少有六百六十八萬八千元，本件合建
    應於八十六年一月十一日開工，被告拒不履行合建義務，延宕迄今已逾三年，按年利率
    百分之五計算，利息損失已逾一年萬元，爰請求被告賠償原告該一百萬元之利息損失，
    以懲罰被告，促使被告依約履行合建契約。
二、被告則以：於合建契約訂立後，隔二天即八十五年十一月二十日即將合建土地之所有權
    狀三張、印鑑証明二份、印章一枚、身份証影本及戶籍謄本等資料交與代書陳淑忍；被
    告已於八十五年十一月二十二日前將合建土地交與原告使用及備全移轉証件，原告憑以
    上証件即可辦理合建土地之土地使用同意書及房屋稅籍証明；被告早於八十五年十二月
    三十一日前將合建土地之地上物騰空供原告拆屋，至於未搬遷之電視乃廢棄物，原告可
    一併清理；原告無履約誠意，拒付合建保証金二百八十萬元；被告未依約代被告清償農
    民銀行貸款；路地只與共有人之一林龍團訂約不合法；被告只分得四點八戶，要負擔
    一百二十一萬餘元之全部設計費不合理，原告建造費之計算不實，其一百萬元之損害計
    算未能証明並明賠償依據，是原告違約在先，被告已解除本件合建契約等語置辯。
三、查被告甲○○及訴外人林龍鐘、林金吉就其所有坐落台中縣潭子鄉○○○段牛埔子小段
    二０之五至二０之十一地號土地，於八十五年十一月十八日與原告乙○○訂立房屋合建
    契約書，依該合建契約書第六條、第十四條第二項、第三項約定，「被告應於本契約成
    立同時將合建土地使用同意書全部交由原告申請建照，且亦應於八十五年十一月廿二日
    將合建土地交與原告使用及備全移轉証件。」「被告應無條件提供合建土地民國六十五
    年以前房屋稅籍証明。」「本合建土地地上物被告應於八十五年十二月三十一日騰空交
    付原告拆除。」原告主張被告均未依約履行，地上尚有電視等傢俱未搬遷。經查被告於
    八十五年十一月二十日已將其合建土地所有權狀三張、印鑑証明二份及印章一枚交給代
    書陳淑忍，有陳淑忍所出具收據為憑，代書即可據以書寫土地使用同意書及申請房屋稅
    籍証明。被告主張於八十五年十二月三十一日前業已騰空合建土地上地上物，所剩不堪
    使用之電視，原告可一併拆屋清理。是被告已搬空屋內之物，棄置之電視，應係老舊不
    堪使用，斯時，原告如有疑惑，應可探詢被告真意，否則，以廢棄物處理，應不致於影
    響原告合建工作之進行。故被告已依前揭合建契約約定，備全移轉証件，並騰空合建土
    地地上物，將合建土地交與原告使用，並無違約情形。嗣因原告於被告如期騰空地上物
    時，未依約交付保証金二百八十萬元與被告，被告認原告無履約誠意，乃通知代書陳淑
    忍於保証票兌現前，暫停辦理合建土地一切分割、合併、移轉等事項，並取回印章，此
    有切結書影本附卷可稽，並經証人陳淑忍到庭供証屬實。此係被告基於確保其權益所為
    ，應歸責於原告未能兌現保証票所致。
    至於被告解約之意思表示，未由三位合建土地所有權人為之，依民法第二百五十八條第
    二項規定，其單獨解除合建契約不生效力，併此明。
四、原告主張其依合建契約可分得十三戶房屋，總價為六千六百六十八萬元，根據財政部八
    十七年頒佈之營利事業所得標準及同業利潤標準所得標準為百分之十，即原告於完工後
    可得預期利益為六百六十八萬八千元，本件合建應於八十六年元月十一日開工，被告拒
    不履行合建契約，延宕迄今已逾三年，按年息百分之五計算，利息損失已逾一百萬元云
    云。但查財政部八十七年所頒佈之營利事業所得標準及同業利潤標準所得標準，應係稅
    捐機關課稅之計算標準。所謂利潤應係實際賣出價款減掉投入成本及稅捐之金額。而投
    入之成本，又分直接成本與間接成本，前者，包括發包拆屋、整地，舖設水泥，地目變
    更，建照申請，登記等費用。後者，包括管理費、水電費、銷售廣告，稅捐、仲介費（
    合建、銷售）等費用。查本件系爭工程原告並未開工建築，且房價之起伏不定，常受景
    氣影響，或許景氣低迷，賠本銷售亦未可知。原告主張其受完工後可得預期利益六百六
    十八萬千元之利息損失一百萬元，殊屬欠妥。況原告主張自八十六年一月十一日應開工
    日起計算迄今三年之利息損失，更是違誤，蓋建尚未完工，何來分配房屋之預期利益。
    綜上，原告提起本訴，洵非正當，應連同其假執行聲請，併予駁回。
五、本件事証已臻明確，兩造所為其他攻擊、防禦方法，於判決結果不生影響，無庸再予審
    究，併此明。
六、據上論結：原告之訴為無理由，依民事訴訟法第七十八條，判決如主文。
中        華        民        國   八十九   年      一       月     十八      日
                                       臺灣台中地方法院民事第二庭
                                       法      官  周  靜  秀
右為正本係照原本作成
如對本判決上訴，須於判決送達後廿日內向本院提出上訴狀
中        華        民        國   八十九   年      一       月     十九      日
                                       法院書記官


司法院資訊處製作；財團法人民間司法改革基金會備份。
